ACORDAO-COMPLETO-2462778

ACÓRDÃO 8762/2021 ATA 21/2021 - PRIMEIRA CÂMARA

VISTOS, relatados e discutidos estes autos em que se aprecia pedido de reexame interposto por Virginia Maria Peixoto Velloso Borges contra o Acórdão 4261/2020-TCU-Primeira Câmara, por meio do qual o Tribunal aplicou multa à recorrente, na condição de Superintendente da Funasa no Estado da Paraíba, por ter descumprido determinações do Tribunal no Acórdão 439/2018-TCU-Primeira Câmara;
ACORDAM os Ministros do Tribunal de Contas da União, reunidos em Sessão da Primeira Câmara, diante das razões expostas pelo Relator, em:
9.1. com fundamento nos arts. 33 e 48 da Lei 8.443/1992, conhecer e dar provimento ao recurso para afastar a multa aplicada à recorrente e tornar insubsistente o item 9.3 do acórdão recorrido;
9.2. dar ciência deste acórdão à recorrente e à Fundação Nacional de Saúde.

Pedido de reexame interposto contra Acórdão 4.261/2020-TCU-Primeira Câmara, que aplicou multa à recorrente por atos praticados como Superintendente da Funasa no Estado da Paraíba.

Primeira Câmara

Fundação Nacional de Saúde.

3. Interessados/Responsáveis/Recorrentes:
3.1. Interessado: Secretaria de Controle Externo do TCU/PB (00.414.607/0012-70)
3.2. Responsáveis: Ana Cláudia Oliveira da Nóbrega Vital do Rêgo (XXX.366.404-XX); Fundação Nacional de Saúde (26.989.350/0001-16); Virgínia Maria Peixoto Velloso Borges (XXX.477.904-XX)
3.3. Recorrente: Virgínia Maria Peixoto Velloso Borges (XXX.477.904-XX).

Vital do Rêgo.

13.1. Ministros presentes: Walton Alencar Rodrigues (Presidente), Bruno Dantas (Relator), Vital do Rêgo e Jorge Oliveira.
13.2. Ministro que alegou impedimento na Sessão: Vital do Rêgo.
13.3. Ministro-Substituto convocado que não participou da votação: Augusto Sherman Cavalcanti.
13.4. Ministro-Substituto presente: Weder de Oliveira.

ACORDAO-COMPLETO-2560697

Acórdão de Relação 8316/2022 - Primeira Câmara

Acórdão de Relação

BRUNO DANTAS

Ministro Walton Alencar Rodrigues.

Cuidam os autos de pedido de reexame interposto por Virgínia Maria Peixoto Velloso Borges (peças 75 e 78) contra o Acórdão 4261/2020-TCU-Primeira Câmara, nos autos de Representação instaurada para apurar irregularidades em diversos convênios celebrados entre a Funasa e municípios paraibanos 
A deliberação recorrida, relatada pelo Min. Walton Alencar, apresentou o seguinte teor:
"9.1. considerar não cumpridas a determinação expedida por meio dos itens 1.8.1.1; e parcialmente cumpridas as determinações dos itens 1.8.1.2 e 1.8.1.3 do Acórdão de Relação 439/2018- TCU-1ª Câmara;
9.2. determinar à Secretaria de Controle Externo de Saúde que, com fundamento no art. 11 da Lei 8.443/1992, c/c o art. 157 do Regimento Interno do TCU, diligencie a Funasa/PB para informar, no prazo de cinco dias, se os objetos dos convênios EP 2221/2006, CV 0697/2005 e CV 911/2002 cumpriram a finalidade para a qual foram previstos; ou, em caso negativo, quais providências foram adotadas, incluindo eventual instauração e/ou conclusão de tomada de contas especial, sob pena de conversão destes autos em tomada de contas especial, com vistas a apurar dano e responsabilidades dos convenentes e dos gestores da Funasa/PB, nos termos do art. 47 da Lei 8.443/1992;
9.3. aplicar a Virgínia Maria Peixoto Borges, Superintendente Estadual da Funasa no Estado da Paraíba, a multa prevista no art. 58, § 1º, da Lei 8.443/1992, no valor de R$ 8.000,00, em razão do descumprimento e cumprimento parcial das determinações supra mencionadas;
9.4 autorizar, desde logo, a cobrança judicial da dívida, nos termos do art. 28, II, da Lei 8.443/1992, caso não atendida a notificação;
9.5. dar ciência desta deliberação à Fundação Nacional de Saúde (Funasa) e aos municípios de Tavares/PB, São José da Princesa/PB e Barra de Santa Rosa/PB."
Por meio do Despacho à peça 83, admiti o processamento do recurso, sem efeito suspensivo, porquanto preenchidos os requisitos previstos nos arts. 33 e 48 da Lei 8.443/1992.
Instruído o presente feito, faço reproduzir, com os ajustes que julgo pertinentes, o exame técnico e o encaminhamento oferecidos pela Secretaria de Recursos deste Tribunal (peça 94) , que contou com a anuência do corpo diretivo da unidade (peça 95) :
"EXAME DE ADMISSIBILIDADE
7. O Ministro Bruno Dantas admitiu o pedido de reexame, sem atribuir-lhe efeito suspensivo (peças 83 e 81) .
EXAME DE MÉRITO
8. Constitui objeto desta análise definir se houve:
8.1. A caracterização da prescrição da pretensão punitiva, segundo os critérios do Acórdão 1441/2016-TCU-Plenário e do regime da Lei 9.873/1999.
8.2. O cumprimento dos itens 1.8.1.1 e 1.8.1.2 do Acórdão 439/2018-TCU-Primeira Câmara.
Da prescrição
9. No exame da prescrição, a Serur tem adotado os entendimentos detalhados na peça 93, que contém estudo e pronunciamentos anteriores da secretaria sobre o tema. Nessas manifestações estão desenvolvidas as seguintes premissas, que serão utilizadas no presente exame:
a)  ao julgar o RE 636.886, o STF conferiu nova interpretação ao art. 37, § 5º, da Constituição Federal, fixando a tese de que 'é prescritível a pretensão de ressarcimento ao erário fundada em decisão de Tribunal de Contas';
b)  as pretensões punitiva e de ressarcimento devem observar o mesmo regime na atividade de controle externo, dado o objetivo comum da prescrição, de fixar prazo para o Tribunal de Contas agir, para caracterizar o ilícito, identificar seu autor, dimensionar as consequências da conduta e impor as consequências legais, independentemente de tais consequências terem natureza punitiva ou ressarcitória;
c)  até que sobrevenha norma específica, entende-se que a prescrição das pretensões punitiva e de ressarcimento, no processo de controle externo, deve observar o regime Lei 9.873/1999, na linha dos recentes pronunciamentos do STF a respeito. Assim, sem prejuízo de se realizar o exame da prescrição também segundo o prazo decenal previsto no Código Civil, o critério adotado, na formulação da proposta de encaminhamento, será o da Lei 9.873/1999.
Análise da prescrição segundo os critérios do Acórdão 1441/2016-TCU-Plenário
10. No que se refere à pretensão punitiva, o TCU tem tradicionalmente aplicado os critérios definidos no Acórdão 1441/2016-TCU-Plenário, que, em incidente de uniformização de jurisprudência, orientou-se pela aplicação do Código Civil. Por este acórdão, em linhas gerais, a prescrição subordina-se ao prazo geral de dez anos (CC, art. 205) , contado a partir da data da ocorrência do fato e interrompido pelo ato que ordenar a citação, a audiência ou a oitiva da parte.
10.1. Entre outras razões que justificaram a adoção desse critério destaca-se a de que o citado dispositivo constitui uma cláusula geral a ser empregada sempre que a pretensão for prescritível, mas a lei não estabelecer um prazo específico, como na hipótese.
10.2. Aplicando essas balizas ao caso em exame, verifica-se que a notificação à recorrente do Acórdão 439/2018-TCU-Primeira Câmara se deu em 7/3/2018 (peças 49 e 50) e o descumprimento dos itens 1.8.1.1 e 1.8.1.2 dessa decisão se caracterizou a partir do dia 7/5/2018. O tempo decorrido até a decisão sancionatória de 7/4/2020, Acórdão 4261/2020-TCU-Primeira Câmara (peça 59) , foi de aproximadamente 1 ano e 11 meses, demonstrando que não houve a prescrição da pretensão punitiva, nos critérios do Acórdão 1441/2016-TCU-Plenário.
Análise da prescrição pelo regime da Lei 9.873/1999
11. Adotando-se as premissas fixadas na Lei 9.873/1999 ao caso em exame, e mesmo considerando-se o prazo geral, de cinco anos, observa-se que não teria ocorrido a prescrição. Para tanto, é preciso considerar os seguintes parâmetros:
a) Termo inicial:
11.1. A Lei 9.873/1999, art. 1º, parte final, traz previsão expressa a respeito do início do prazo em se tratando de infração de caráter permanente ou continuado. Nesta hipótese, a prescrição começa a correr não da data de cada fato, e sim 'do dia em que tiver cessado' a permanência ou a continuidade.
11.2. Na hipótese em exame, estão presentes os requisitos típicos de uma infração permanente, com o descumprimento da determinação do Tribunal a partir do dia 7/5/2018. Assim, há de se ter como termo inicial da prescrição o dia subsequente ao prazo estipulado para o cumprimento da determinação do Tribunal.
11.3. Note-se, porém, que ainda que se considerasse a infração como instantânea, embora com efeitos permanentes, essa caracterização seria indiferente, no caso concreto. Como evidenciam as causas interruptivas elencadas adiante, a prescrição não teria se operado.
b) Prazo:
11.4. A Lei 9.873/1999 apresenta um prazo geral, de cinco anos (art. 1º) , e um prazo especial, previsto no art. 1º, § 2º, a saber: 'quando o fato objeto da ação punitiva da Administração também constituir crime, a prescrição reger-se-á pelo prazo previsto na lei penal'.
11.5. Eventual descumprimento de determinação do Tribunal não constitui crime.
11.6. Não obstante, as causas interruptivas indicadas abaixo evidenciam que a prescrição não teria ocorrido mesmo que se aplicasse o prazo geral de cinco anos.
c) Interrupções por atos inequívocos de apuração dos fatos:
11.7. No regime da Lei 9.873/1999, a prescrição se interrompe 'por qualquer ato inequívoco, que importe apuração do fato' (art. 2º, II) . O exemplo típico, no caso em exame, são os exames da unidade técnica de 13/2/2020 (peças 56 e 57) . Com esse fundamento, a prescrição foi interrompida em 13/2/2020.
d) Interrupções pela citação dos responsáveis:
11.8. A prescrição também é interrompida 'pela notificação ou citação do indiciado ou acusado, inclusive por meio de edital', nos termos do art. 2º, I, da Lei 9.873/1999. E, no regime dessa lei, a interrupção se dá pela citação propriamente dita, e não pelo despacho que a ordena. No presente caso não se aplica a interrupção da prescrição pela citação do responsável.
11.9. Cabe destacar, por oportuno, que, caso houvesse devedores solidários, a interrupção da prescrição feita a um prejudica aos demais. Incide, nesse caso, regra própria da teoria geral das obrigações, segundo a qual 'a interrupção efetuada contra o devedor solidário envolve os demais' (art. 204, § 1º, do Código Civil) . São consequências próprias da solidariedade (a exemplo da regra de que o credor pode demandar qualquer dos devedores, art. 275 do Código Civil) , que não precisam ser repetidas em cada diploma legal específico.
e) Interrupção pela decisão condenatória recorrível:
11.10. Por fim, a prescrição também se interrompe 'pela decisão condenatória recorrível' (art. 2º, III, da Lei 9.873/1999) . Com esse fundamento, houve a interrupção em 7/4/2020, data da sessão em que foi proferido o acórdão condenatório (peça 59) . Essa interrupção é relevante, por estabelecer prazo para julgamento do recurso.
f) Da prescrição intercorrente:
11.11. Nos termos do art. 1º, § 1º, da Lei 9.873/1999, opera-se a prescrição intercorrente se o processo ficar paralisado por mais de três anos, aguardando 'julgamento ou despacho'.
11.12. Note-se que há uma correlação entre essa hipótese e as causas de interrupção da prescrição do art. 2º. Com efeito, uma vez interrompida a prescrição por alguma das hipóteses do art. 2º, o processo não pode ficar inativo, sem qualquer inovação processual relevante, por mais de três anos.
11.13. Trata-se de prazo específico, não se aplicando nem o prazo geral de cinco anos nem o prazo especial, da lei penal (§ 2º) . A finalidade da prescrição intercorrente, com seu prazo próprio, é a de assegurar a eficiência e celeridade nas apurações administrativas. Seria contrário a essa finalidade a paralisação injustificada do processo por período maior que o triênio estabelecido para a hipótese.
11.14. A extrapolação do prazo de três anos, sem inovação relevante no processo, pode configurar negligência. Por isso, além de se operar a prescrição, deve-se promover a 'apuração da responsabilidade funcional decorrente da paralisação, se for o caso'.
11.15. Em muitas situações o exame da prescrição intercorrente pode ficar prejudicado nos processos já em tramitação no TCU. Como a ação de ressarcimento era considerada imprescritível, as peças que compõem a tomada de contas especial, elencadas no art. 10 da Instrução Normativa TCU 71/2012, não contemplam informações pormenorizadas quanto ao andamento do processo na fase interna, o que pode prejudicar a análise de eventual paralisação por mais de três anos.
11.16. Assim, caso o tribunal venha a adotar a sistemática da Lei 9.873/1999 para aferir a prescrição, convém avaliar, oportunamente, a possibilidade de ajustes na IN-TCU 71/2012, para que as tomadas de contas especiais encaminhadas ao tribunal contemplem informações sobre as interrupções ocorridas na fase interna do procedimento (como, por exemplo, declaração do órgão instaurador da TCE, de que o processo não ficou paralisado por mais de três anos, na forma do art. 1º, § 1º, da citada lei) .
11.17. Especificamente quanto a esta TCE, as próprias causas de interrupção elencadas acima permitem evidenciar que o processo teve andamento regular, não se operando a prescrição intercorrente.
11.18. Logo, há informações suficientes nos autos para evidenciar o regular andamento do feito, não se verificando a prescrição intercorrente prevista na Lei 9.873/1999.
g) Conclusão:
11.19. Independentemente da existência de outras causas interruptivas não elencadas acima (citações no âmbito administrativo, tentativas de solução conciliatória etc.) , cujo levantamento não se fez necessário, observa-se, pelos eventos indicados, que em nenhum momento transcorreu prazo suficiente para se operar a prescrição (nem mesmo se se considerasse o prazo geral de cinco anos) , tomando-se por referência a Lei 9.873/1999, tida pelo STF como norma regente da prescrição da pretensão punitiva pelo TCU.
11.20. Partindo-se da premissa de que a pretensão reparatória segue as mesmas balizas, enquanto não houver norma específica a respeito, a demonstração de que não se operou a prescrição punitiva impõe, como consequência, a conclusão de que também é viável a condenação ao ressarcimento do prejuízo apurado nos autos.
11.21. Portanto, não houve a prescrição da pretensão punitiva, segundo o regime da Lei 9.873/1999.
Conclusão sobre a prescrição
12. Não houve a prescrição da pretensão punitiva, segundo os critérios do Acórdão 1441/2016-TCU-Plenário e do regime da Lei 9.873/1999.
Argumentos recursais
13. Virgínia Maria Peixoto Borges alega que:
13.1. O Presidente da Funasa a nomeou para exercer o cargo de Superintendente Estadual da Funasa no Estado da Paraíba (SUEST-PB) , por meio da Portaria 1.104, de 1/9/2017 (peça 78, p. 2) .
13.2. Desde sua posse, a SUEST-PB estabeleceu critérios e procedimentos de prioridades para o atendimento das determinações dos órgãos de controle - TCU, CGU, MPF, PF e outros (peça 78, p. 2) .
13.3. Existem na SUEST-PB mais de 1.600 convênios e congêneres nas fases de análise de aprovação, execução, acompanhamento gerencial, concluídos faltando a visita técnica final, prestações de contas e em tomada de contas especial (peça 78, p. 2) .
13.4. A SUEST-PB atendeu parcialmente as determinações do Acórdão 4261/2020-TCU-Primeira Câmara, pois os objetos dos convênios EP 2221/2006 e CV 0697/2005 cumpriram a finalidade para a qual foram previstos e o objeto do convênio CV 0911/2002 cumpriu, em parte, a finalidade para que fora planejado (peça 78, p. 2) .
13.5. Esses convênios celebrados em 2002, 2005 e 2006, respectivamente, possuem especificidades, tais como, lapso temporal entre a celebração e a liberação da primeira parcela, dificuldades técnicas e administrativas, mudanças de gestores, falta de continuidade, não atendimento das cláusulas dos convênios e deficiências na execução, acompanhamento e fiscalização por parte da concedente e convenentes (peça 78, p. 2) .
13.6. O Despacho 267/2020-SECOV/SUEST-FUNASA-PB apresenta informações complementares, que demonstram as providências adotadas pela SUEST-PB e o cumprimento parcial das determinações do Tribunal (peça 78, p. 3 e peça 75) .
13.7. Há uma grande carência técnica e administrativas nos pequenos municípios atendidos com as ações da Funasa (peça 78, p. 2) .
13.8. As unidades administrativas nas Superintendências da Funasa nos Estados, como Secov - Serviços de Convênios, Diesp - Divisão de Engenharia de Saúde Pública e Sesam - Serviços de Saúde Ambiental, que militam prioritariamente na área de convênios e congêneres, são extremamente carentes de pessoal técnico e administrativo, fato que vem se agravando nos últimos dez anos em razão da ausência de concursos públicos e da evasão de servidores para outros empregos (peça 78, p. 2) .
Análise
10. A recorrente, na qualidade de Superintendente Estadual da Funasa no Estado da Paraíba (SUEST-PB) , foi multada por ter deixado de cumprir as determinações do Tribunal com relação às providências de apuração de dano ao erário nos convênios 0697/2005 (Siafi 558717) , EP 2221/2006 (Siafi 569760) e 0911/2002 (Siafi 474298) .
11. O Acórdão 439/2018-TCU-Primeira Câmara (item 1.8.1.1) havia determinado a emissão de pareceres técnicos e financeiros finais e a instauração, se fosse o caso, de TCE nos convênios 0697/2005 (Siafi 558717) , EP 2221/2006 (Siafi 569760) , informando o Tribunal sobre as providências adotadas no prazo de 60 dias.
12. Determinou também (item 1.8.1.2) a conclusão da TCE referente ao convênio 0911/2002 (Siafi 474298) , informando ao Tribunal as providências adotadas no prazo de 60 dias.
13. Notificada da decisão do Tribunal em 7/3/2018 (peças 49 e 50) , a responsável (peça 55) repassou a informação contida no despacho 446/2018 DIESP-PB, em relação aos convênios EP 0221/2006 e CV 0697/2005, e a informação do despacho 36 SECOV-PB com referência ao convênio CV 911/2002, nos seguintes termos:
13.1. Despacho 446/2018 DIESP-PB (peça 55, p. 3-13) 
'...O servidor fiscal dos convênios é o engenheiro Osvaldo Balduino Guedes Filho. Os convênios CV 1149/2007, CV 2055/2005 e EP 2221/2006, todos de SES, segundo informações do citado servidor, estão todos concluídos porém dependentes de entrada em funcionamento da ETE Estação de Tratamento de Esgotos que dependia da ligação do fornecimento de energia elétrica das bombas da EE Estação Elevatória para obtenção de Etapa Útil e que na data de 29/03/2018 estaria resolvida a situação, conforme cópia de Relatório 3 dos três convênios e que se encontram anexadas. Na data de 10/05/2018 ocorrerá uma reunião de trabalho no Ministério Público Federal em Monteiro, às 12:00, com a presença do Prefeito, Funasa, Cagepa (concessionária de esgoto e água) e Energisa (concessionária de energia) para tratar da entrada em operação do SES Sistema de Esgotamento Sanitário da cidade de Tavares. [...] Assim sendo, esta Divisão poderá melhor esclarecer todos os demais aspectos dos convênios celebrados com o municípío de TAVARES após o encontro com o MPF Ministério Público Federal.'
'... O convênio (CV 0697/2005) se encontra com vigência encerrada e com elaboração de Parecer Técnico Conclusivo. Após a notificação ao Município para a prestação de contas, o mesmo informou o saneamento de diversas pendências que motivaram 'glosas' e solicitou a Visita Técnica para elaboração de novo Parecer Técnico Conclusivo. Esta Superintendência e esta Divisão ainda possuem um passivo de convênios já expirados e que dependem da elaboração de Pareceres Conclusivos para início dos procedimentos administrativos de Tomadas de Contas. Tal situação já fora objeto de diversas comunicações e procedimentos administrativos. Informo que nesta data ainda existem aproximadamente 100 (cem) convênios expirados sem Parecer Técnico Conclusivo. Como o convênio CV 0697/2005 já tinha Parecer Técnico Conclusivo anterior, possuía prioridade menor de atendimento. Informamos que no período de 28 a 30 do corrente mês, ocorrerá a Visita Técnica pelo servidor Artur Gomes de Farias Neto conforme memorando em anexo'.
13.2. Despacho 36 SECOV-PB (peça 55, p. 2 e 15-15) 
'...informo que o CV 911/2002 foi objeto do processo administrativo de cobrança 25210.005955/2013-31, conduzido pelo servidor Antônio Martins da Cunha, entretanto, com a sua aposentadoria efetivada, conforme Portaria 127, 27/04/2017, publicada no DOU de 28/04/2017, seção 2 pg. 93 e que o processo de cobrança administrativa 25210.005955/2013-31, sob sua responsabilidade, foi arquivado em atendimento à Cota Jurídica 232/2015/PFE/FUNASA/PB/lff, sendo designada nova servidora para instaurar novo processo de cobrança administrativa 25210.001175/2018-27'.
14. O Tribunal considerou que as informações apresentadas pela responsável foram insuficientes para demonstrar o cumprimento das determinações proferidas nos itens 1.8.1.1 e 1.8.1.2 do Acórdão 439/2018-TCU-Primeira Câmara, além do que não havia que se conceder mais prazo para a solução de pendências nos convênios EP 2221/2006, CV 0697/2005 e CV 911/2002, tendo em vista o longo período decorrido desde que ocorreram as últimas avaliações das aludidas prestações de contas, segundo o voto condutor do Acórdão 4261/2020-TCU-Primeira Câmara.
14. Passa-se ao exame do recurso.
15. O despacho 267/2020 SECOV-PB, acostado ao recurso (peça 75, p. 2) , informou que o objeto do convênio CV 2221/2006 (Siafi 569760) cumpriu sua finalidade, conforme o relatório de visita técnica 03, de 14/11/2018, o parecer financeiro 26/2019 e os despachos 98 e 99/2019, que aprovaram a prestação de contas com ressalvas (peça 75, p. 28-29) .
16. O relatório de visita técnica 03, de 14/11/2018 (peça 75, p. 23-24) apontou a conclusão, sem pendências, de etapa útil da obra, nos seguintes termos:
Visita Técnica de Fiscalização do Acompanhamento Gerencial do Convênio, realizado no período de 08 a 11/05/2018, pelo Eng.º Osvaldo Balduino Guedes Filho, que em 'IN LOCO' constatou a Conclusão Geral e o FUNCIONAMENTO do Sistema de Esgotamento Sanitário da SEDE do Município de TAVARES/PB. Com a Conclusão e Instalação Eléctrica das Estação Elevatória EE1 (CV.2055/2005) e EE2 (CV.1149/2007) , Caixa de Areia e Estação de Tratamento (Lagoa Anaeróbia, já em Funcionamento e Lagoa Facultativa) , Emissário de Recalque, Rede Coletora e Ligações Prediais. Tornando assim, o Sistema de Esgotamento Sanitário Funcional e dando ETAPA Útil aos demais Convênios. CONCLUSÃO: Tendo em vista o Funcionamento do Sistema de Esgotamento Sanitário da SEDE do Município de TAVARES/PB, Essa Área Técnica é de PARECER FAVORÁVEL a Aprovação da Prestação de Contas Final do Convênio N.º CV.2221/2006-ESGOTO, no Valor Total de R$ 515.463, 91, sendo R$ 500.000, 00 da FUNASA e R$ 15.463, 91 de Contrapartida do Município de Tavares/PB. Com atingimento do Percentual de EXECUÇÃO FÍSICA e OBJETO PACTUADO em 100,00% (Cem por Cento) . Haja vista a Funcionalidade e o atendimento da ETAPA ÚTIL. Conforme LICENÇA DE OPERAÇÃO Nº2723/2018, com vencimento em 24/09/2020. Obtendo uma Boa e Regular Aplicação dos Recursos Públicos recebidos do Poder Público Federal (FUNDAÇÃO NACIONAL DE SAÚDE) . ESSE É NOSSO PARECER. S.M.J. Eng.º Osvaldo Balduino Guedes Filho - DIESP/SUEST/FUNASA-PB [destaques acrescidos]
17. O parecer financeiro 26/2019 apontou a realização de despesas da concedente no valor de R$ 491.690,29 e a devolução do saldo remanescente de R$ 47.108,82 (peça 75, p. 25-27) .
18. Diante dos documentos apresentados, entende-se que houve, ainda que de forma intempestiva, o cumprimento da determinação contida no item 1.8.1.1 do Acórdão 439/2018-TCU-Primeira Câmara, em relação ao convênio CV 2221/2006 (Siafi 569760) .
19. A intempestividade no cumprimento dessa determinação foi justificada pela dependência da ligação do fornecimento de energia elétrica para o funcionamento do sistema de esgotamento sanitário do convênio CV 2221/2006 (peça 75, p. 2) .
20. O despacho 267/2020 SECOV-PB (peça 75, p. 2) informou também que o objeto do convênio CV 697/2005 cumpriu sua finalidade, conforme o relatório de visita técnica 03, de 24/04/2020, o parecer financeiro 116/2020 e os despachos 86 e 87/2020, que aprovaram a prestação de contas dos recursos federais (peça 75, p. 19) .
21. O relatório de visita técnica 03 (peça 75, p. 5-6) apontou a conclusão, sem pendências, de etapa útil da obra, nos seguintes termos:
'...Esta visita ocorreu de 01/10/ a 05/10/2018 por Jose do Nascimento Silva com percentual de 100% (cem Por cento) acompanhado por Miguel Adriano Lopes secretário de infraestrutura do município. O presente relatório tem como base os projetos e planilha (orçamentárias do convênio e licitatória) apresentado pelo município, e aprovado pela FUNASA, e o relatório de medição [...] Constatações da visita 1) Ampliação do Sistema de abastecimento de água do município de São Jose de Princesa /PB, em uma inspeção visual não foram encontradas divergência entre o boletim de medição -folhas 535 a 543 do processo de projeto 25210.004.792/05-60, e a execução física in loco. Exceto os itens fornecimento de materiais e serviços complementares gerais que não foram possíveis de serem identificados, e o item PESMS que não cabe está na planilha orçamentaria, bem como ser avaliado por estar área técnica. Na visita o reservatório elevado com capacidade de 50m³ que compõe o sistema de abastecimento da sede do município com etapa útil fotos em anexo. Com a ampliação do sistema de abastecimento da sede do município outro reservatório apoiado 70.000l considerados com etapa útil os demais itens de ampliação. 2) a ampliação do sistema de abastecimento de água saco 1 e saco 2, em uma inspeção visual não foram encontradas divergência entre os serviços executados e apontados no boletim de medição, folhas 535 a 543 do processo de projetos 25210.004.792/05-60, e a execução física in loco. E no momento da visita o sistema estava em funcionamento. 3) sistemas simplificados tipo cata-vento e chafariz na comunidade rurais. Espinheiro Novo (coordenadas geográficas do poço 24m0601924/UTM9144576DTUMWGS84) , tataíra (coordenadas geográficas do poço 24M0599787/UTUM WGS84) , Quati de Baixo (coordenadas geográficas do poço 24M0601420/UTUM9152091DATUMWGS84) e Cristóvão conhecido como também Quati de Cima (coordenadas geográficas do poço 24M0599184/UTUM9150838 DA TUM WGS84) , e palmeira (coordenadas geográficas do poço ) em uma inspeção visual não foram encontradas divergências entre os serviços executados e apontados no boletim de medição dos sistemas, folhas 532 a 543 do processo de projetos 25210.004.792/05 - 60, no momento da visita o sistema estava em funcionamento, porém na medição são considerados 5 sistemas fotos em anexo, quanto a analise físico - química e bacteriológico da água e sem se tratando de um convênio que foi pactuado a mais de uma década a FUNASA optou por coletar amostras nos sistemas para verificação de sua potabilidade para consumo humano conforme os parâmetros da portaria ministerial 2.914. A análise realizada nas amostras da comunidade do Espinheiro Novo, Quati de baixo, Tataíra de Cima, passaram nos parâmetros de portabilidade, tanto com relação aos parâmetros bacteriológicos quanto ao físico químico. O tratamento implantado é feito somente com desinfecção através de clorador, exame realizado no período de 08/03/2019 em anexo está de acordo com portaria 2.914, sendo assim os sistemas atingiu etapa útil. Já os sistemas das comunidades Saco 1, Cristóvão, as amostras coletadas passaram nos parâmetros bacteriólogos, exames realizados em anexo está de acordo com a portaria, alertamos que a responsabilidade para fiscalização das obras, quanta a qualidade dos Serviços e materiais, é do município por meio do seu engenheiro fiscal devidamente registrado no CREA, através da Artes de fiscalização, que deve acompanhar todos desenvolvimentos das obras. Diante, do exposto acima, somos de parecer favorável à aprovação da prestação de contas do referido convénio no valor total de 612.000,00 (seiscentos e doze mil reais) sendo R$ 597.278, 53 (quinhentos e noventa e sete mil duzentos e setenta e oito reais zero três centavos) da FUNASA. E 14.271,47 sendo de contrapartida do município (quatorze mil duzentos e setenta e um reais e quarenta e sete centavos) Valor solicitado do Convénio 612.000, 00 (seiscentos e doze mil reais) . Haja vista o atendimento de 06 (seis) comunidade beneficiadas com sistema simplificado de água. Conforme relatório fotográficos em anexo. [destaques acrescidos]
23. O parecer financeiro 116/2020 (peça 75, p. 15-17) :
23.1. Aprovou a prestação de contas final do CV 0697/2005 no valor de R$ 380.454,38, sendo R$ 360.000,00 recursos da concedente, R$ 18.558,03 de contrapartida e R$ 1.896,35 de rendimentos de aplicação financeira.
23.2. Destacou que a reanálise foi procedida com base na apresentação da documentação de prestação de contas, parecer financeiro 795/2016/Copon/Cgcon e Relatório de Visita Técnica 3, não tendo sido analisado nenhum documento fiscal original, não constando no processo nenhum relatório de acompanhamento 'in loco' da execução financeira sendo observado o artigo 116 da Lei 8.112/90, Instrução Normativa IN/STN/01/97 e a Lei 11.578/07.
23.3. Acrescentou que os R$ 240.000,00, repassados pela concedente, foram aprovados nas contas da primeira parcela, a teor do parecer financeiro 036/2013/Sopre/Secov/Suest/PB.
24. Diante dos documentos apresentados, entende-se que houve, ainda que intempestivamente, o cumprimento da determinação contida no item 1.8.1.1 do Acórdão 439/2018-TCU-Primeira Câmara, em relação ao convênio CV 0697/2005 (Siafi 558717) .
22. O despacho 267/2020 SECOV-PB (peça 75, p. 2) informou que o objeto do convênio CV 911/2002 não cumpriu integralmente sua finalidade, a teor da Nota Técnica 14/2018/SECOV-PB/SUEST-PB e do relatório de visita técnica 03, de 28/04/2020 (peça 75, p. 44-47) , tendo como providência adotada pela SUEST/PB a cobrança administrativa 25210.001175/2018-27, que se encontra em andamento (peça 75, p. 31-43) .
23. A Nota Técnica 14/2018/SECOV-PB/SUEST-PB informou:
23.1. A cobrança administrativa de Alberto Nepomuceno, que teve suas contas reprovadas em razão da não comprovação da contrapartida proporcional e da inexecução parcial do objeto no montante de R$ 33.882,46 (peça 75, p. 32-33) .
23.2. A dispensa da instauração da TCE, devido ao baixo valor do débito apurado, no limite estabelecido no art. 6º, I da IN/TCU 71/2012 c/c art. 10 da Portaria Funasa 918, de 27/6/2017 (peça 75, p. 33) .
24. A certificação da SUEST-PB de que Alberto Nepomuceno, ex-prefeito do Município de Barra de Santa Rosa/PB, descumpriu as cláusulas quinta e décima primeira do termo do CV 911/2002 (Siafi 474298) c/c art. 28 da IN/STN 01/1997, art. 56 da PI/MPOG/MF/CGU 127/2008, art. 72 da PI/MPOG/MF/CGU 507/2011 e art. 59 da PI/MPOG/MF/CGU 424/2016 (peça 75, p. 34) .
25. Diante da reprovação das contas, o responsável foi notificado a apresentar defesa ou pagar o débito, nos termos da Notificação 1923/2018/SECOV-PB/SUEST-PB-FUNASA, de 25/7/2018 (peça 75, p. 39 e 42) .
26. Em sua defesa, o responsável requereu a realização de vistoria in loco (peça 75, p. 41) .
27. A vistoria realizada em 24/4/2020 ratificou o entendimento anterior, apontando o seguinte (peça 75, p. 44-47) :
27.1. A execução física de 76,76% da obra com o cumprimento do objeto pactuado em 61,54% do total programado no plano de trabalho, pois só estavam em funcionamento 16 dos 26 sistemas simplificados de abastecimento de água programados no plano de trabalho aprovado, resultando no débito de R$ 33.789,88.
27.2. A não liberação da terceira parcela e a impossibilidade da conclusão integral do objeto ajustado, tendo sido constatado a execução de 19 sistemas perfurados e aceito 16 sistemas concluídas e em funcionamento.
28. A não instauração da TCE, devidamente autorizada pelo art. 6º, inciso I da IN TCU 71/2012, aliada à demonstração da realização da cobrança administrativa, permite concluir que não houve o descumprimento do item 1.8.1.2 do Acórdão 439/2018-TCU-Primeira Câmara, em relação ao convênio CV 0911/2002 (Siafi 474298) .
29. Dessa forma, entende que os documentos apresentados pela recorrente são suficientes para afastar a multa aplicada no item 9.3 do Acórdão 4261/2020-TCU-Primeira Câmara.
CONCLUSÃO
30. Não houve a prescrição da pretensão punitiva, segundo os critérios do Acórdão 1441/2016-TCU-Plenário e do regime da Lei 9.873/1999.
31. O relatório de visita técnica 03, de 14/11/2018 (peça 75, p. 23-24) , o parecer financeiro 26/2019 (peça 75, p. 25-27) e os despachos 98 e 99/2019 (peça 75, p. 28-29) demonstram o cumprimento da determinação contida no item 1.8.1.1 do Acórdão 439/2018-TCU-Primeira Câmara, em relação ao convênio CV 2221/2006 (Siafi 569760) .
32. A intempestividade no cumprimento dessa determinação foi justificada pela dependência da ligação do fornecimento de energia elétrica para o funcionamento do sistema de esgotamento sanitário do convênio CV 2221/2006 (peça 75, p. 2) .
33. O relatório de visita técnica 03, de 24/04/2020 (peça 75, p. 4-14) , o parecer financeiro 116/2020 (peça 75, p. 15-17) , aliados aos despachos 86 e 87/2020 (peça 75, p. 19) , comprovam, ainda que intempestivo, o cumprimento da determinação contida no item 1.8.1.1 do Acórdão 439/2018-TCU-Primeira Câmara, em relação ao convênio CV 0697/2005 (Siafi 558717) .
34. A Nota Técnica 14/2018/SECOV-PB/SUEST-PB e o relatório de visita técnica 03, de 28/04/2020 (peça 75, p. 44-47) comprovam a possibilidade de dispensa de instauração da TCE (art. 6º, I da IN/TCU 71/2012) , bem como a cobrança administrativa do débito em desfavor de Alberto Nepomuceno (em andamento) , o que permite concluir que não houve o descumprimento do item 1.8.1.2 do Acórdão 439/2018-TCU-Primeira Câmara, em relação ao convênio CV 0911/2002 (Siafi 474298) .
35. Dessa forma, entende que os documentos apresentados pela recorrente são suficientes para afastar a multa aplicada no item 9.3 do Acórdão 4261/2020-TCU-Primeira Câmara.
PROPOSTA DE ENCAMINHAMENTO
36. Ante o exposto, submete-se à consideração superior a análise do pedido de reexame interposto por Virginia Maria Peixoto Velloso Borges contra o Acórdão 4261/2020-TCU-Primeira Câmara, propondo-se, com fundamento no artigo 48, da Lei 8.443/1992:
a) conhecer o recurso para, no mérito, dar-lhe provimento, a fim de afastar a multa aplicada à responsável e tornar insubsistente o item 9.3 do acórdão recorrido.
b) dar ciência às partes, à Procuradoria da República no Estado da Paraíba aos órgãos/entidades interessados, bem como aos demais cientificados do acórdão recorrido."
É o relatório.

não há.

Não atuou.

REPRESENTAÇÃO. IRREGULARIDADES NA EXECUÇÃO DE CONVÊNIOS CELEBRADOS ENTRE A FUNASA/PB E MUNICÍPIOS. MONITORAMENTO DE DETERMINAÇÕES DO ACÓRDÃO 439/2018-TCU-PRIMEIRA CÂMARA. DESCUMPRIMENTO DE PARTE DAS DETERMINAÇÕES. MULTA. NOVA DILIGÊNCIA. PEDIDO DE REEXAME. NÃO CARACTERIZAÇÃO DA PRESCRIÇÃO DA PRETENSÃO PUNITIVA. COMPROVAÇÃO DO CUMPRIMENTO DAS DETERMINAÇÕES FIXADAS PELO TRIBUNAL. AFASTAMENTO DA MULTA APLICADA À RECORRENTE. CONHECIMENTO. PROVIMENTO.

REPRESENTAÇÃO (REPR)

Secretaria de Recursos (Serur); Secretaria de Controle Externo da Saúde (SecexSaude).

Em julgamento, pedido de reexame interposto por Virginia Maria Peixoto Velloso Borges contra o Acórdão 4261/2020-TCU-Primeira Câmara, por meio do qual o Tribunal aplicou multa à recorrente, na condição de Superintendente da Funasa no Estado da Paraíba, por ter descumprido as determinações contidas nos subitens 1.8.1.1. e 1.8.1.2., este quanto ao Convênio 0911/2002 (Siafi 474298) , do Acórdão de Relação 439/2018-TCU-Primeira Câmara.
Os referidos subitens assim estabeleciam:
"1.8. Determinar: 
1.8.1. à Superintendência Regional da Funasa no estado da Paraíba, com fundamento no art. 250, inciso II, do RI/TCU, que: 
1.8.1.1. emita os pareceres técnicos e financeiros finais; e instaure, se for o caso, a competente tomada de contas especial referentes aos convênios 0697/2005 (Siafi 558717) e EP 2221/2006 (Siafi 569760) , encaminhando-as à Secretaria Federal de Controle Interno, informando a este Tribunal sobre as providências adotadas, no prazo de 60 (sessenta) dias;
1.8.1.2. conclua as tomadas de contas especiais referentes aos convênios TC/PAC 1536/2008 (Siafi 648991) e 0911/2002 (Siafi 474298) , encaminhando-as à Secretaria Federal de Controle Interno, informando a este Tribunal sobre as providências adotadas, no prazo de 60 (sessenta) dias;"
A recorrente foi notificada do Acórdão de Relação 439/2018-TCU-Primeira Câmara em 7/3/2018 (peça 50) e enviou informações para o seu atendimento em 22/3/2018 (peça 51) .
As informações foram examinadas pela unidade instrutora em 13/2/2020, que entendeu ainda não terem sido implementadas todas as determinações, propondo realizar nova determinação à Superintendência para que:
"no prazo improrrogável de três meses, caso ainda existam pendências nos Convênios EP 2221/2006 (Siafi 569760) , CV 0697/2005 (Siafi 558717) , TC/PAC 1536/2008 (Siafi 648991) , CV 911/2002 (Siafi 474298) e 0679/2005 (Siafi 558715) , adote medidas para assegurar a plena conclusão dos objetos conveniados e, na sua impossibilidade, proceda à responsabilização dos agentes envolvidos, com a instauração e encaminhamento da TCE a esta Corte de Contas."
 No entanto, o Relator discordou parcialmente da proposta, por considerar que já havia se passado tempo suficiente para que a recorrente tivesse cumprido as determinações atinentes aos Convênios EP 2221/2006, CV 0697/2005 e CV 911/2002, votando assim pela aplicação de multa à responsável.
Nesta oportunidade, a recorrente alega, preliminarmente, prescrição da pretensão punitiva e, no mérito, que as determinações foram cumpridas, embora que com atraso, devido à carência de pessoal da unidade, a suas prioridades e a fatores que envolviam a análise das prestações de contas dos convênios.
Após examinar as razões recursais, a Secretaria de Recursos concluiu que não teria ocorrido a prescrição, mas que o recurso deveria ser conhecido e provido, tendo em vista que a recorrente comprovou o cumprimento das determinações e justificou o seu atraso.
II
De início, ratifico o despacho exarado no sentido de conhecer do recurso, uma vez que ele preenche os requisitos de admissibilidade previstos nos arts. 33 e 48 da Lei 8.443/1992.
Quanto ao mérito, concordo com a análise empreendida pela secretaria especializada, transcrita no relatório precedente, razão pela qual incorporo seus fundamentos às minhas razões de decidir.
10.	Não houve a prescrição da pretensão punitiva, pois a irregularidade teria ocorrido em 7/5/2018, prazo dado pelo TCU para que a Superintendente cumprisse as determinações do Acórdão 439/2018-TCU-Primeira Câmara, e a aplicação da multa ocorrera em 7/4/2020, dia da prolação do Acórdão 4261/2020-TCU-Primeira Câmara, ou seja, a menos de dez anos da data de ocorrência da irregularidade.
11.	Outrossim, as informações trazidas pela recorrente demonstram que o órgão não permaneceu inerte após a notificação do 4.261/2020-TCU-Primeira Câmara. Ao contrário, foram tomadas as providências para o atendimento das determinações, que, no entanto, demoraram em razão da deficiência de pessoal e das peculiaridades na análise dos convênios.
12.	A recorrente demonstra que, quanto aos Convênios EP 2221/2006 e CV 0697/2005, não foi necessária a instauração de tomada de contas especial, pois eles cumpriram as suas finalidades, conforme os Relatórios de Visita Técnica 03, de 14/11/2018 e de 24/4/2020 (peça 75, p. 4-14 e 23-24) , os Pareceres Financeiros 26/2019 e 116/2020 (peça 75, p. 15-17 e 25-27) e os despachos 98 e 99/2019 e 86 e 87/2020 (peça 75, p. 19, 28-29) .
13.	Evidencia, ainda, que, no caso do Convênio EP 2221/2006, a análise de cumprimento do objeto da Funasa também dependia da ligação do fornecimento de energia elétrica para o funcionamento do sistema de esgotamento sanitário do convênio, o que contribuiu para o atraso.
14.	Por fim, em relação ao Convênio CV 911/2002, explica que a instauração da tomada de contas especial foi dispensada, tendo em vista o baixo valor envolvido, conforme Nota Técnica 14/2018/SECOV-PB/SUEST-PB e Relatório de Visita Técnica 03, de 28/4/2020 (peça 75, p. 44-47) , mas que o débito está sendo cobrado por via administrativa em desfavor de Alberto Nepomuceno (em andamento) .
15.	Dessa forma, reputo, em concordância com a unidade instrutora, que os documentos apresentados pela recorrente são suficientes para afastar a multa aplicada no item 9.3 do Acórdão 4261/2020-TCU-Primeira Câmara.
16.	Ante o exposto, voto por que o Tribunal adote o Acórdão que ora submeto à deliberação deste Colegiado.
TCU, Sala das Sessões, em 22 de junho de 2021.
Ministro BRUNO DANTAS 
Relator